臺灣臺北地方法院民事判決　　　　　　　　　　　　　　九十二年度金字第三二號
　　原　　　告　丁○○
　　訴訟代理人　王宏濱律師
　　複代理人　　丙○○
　　被　　　告　乙○○
　　被　　　告　寶來證券股份有限公司
　　法定代理人　甲○○
　　右二人共同
　　訴訟代理人　戊○○
當事人間損害賠償事件，本院於九十三年三月一日言詞辯論終結，判決如下：
    主  文
原告之訴及其假執行之聲請均駁回。
訴訟費用由原告負擔。
    事  實
甲、原告方面：
壹、聲明：
一、先位聲明：被告等應連帶給付原告新台幣（下同）玖拾玖萬捌仟元，及自起訴狀
    繕本送達之翌日起至清償日止，按週年利率百分之五計算之利息。並陳明願供擔
    保請准宣告假執行。
二、備位聲明：被告寶來證券股份有限公司應給付原告玖拾玖萬捌仟元，及自起訴狀
    繕本送達之翌日起至清償日止，按週年利率百分之五計算之利息。並陳明願供擔
    保請准宣告假執行。
貳、陳述：
一、緣原告為股票買賣所需，曾於被告寶來證券股份有限公司（以下簡稱寶來公司）
    開立證券交易暨信用交易帳戶乙戶（帳號：975A0000000）。民國九十一年十月
    四日股市開盤未幾，即接獲被告寶來公司之營業員即被告乙○○電話通知前揭帳
    戶擔保維持率不足，並告以必須於當日九點半前回覆處置措施。原告受此通知，
    本欲再以融資買進股票之方式，提高整戶維持率，詎料，被告乙○○竟稱：「現
    在因為我們這邊的檔案有跳出你需要有留置款，所以不能以買進股票來做拉高維
    持率」，並提出三種處理方式：「一種是你昨天有賣出的股票，有五十八萬多，
    歸回你的帳戶有五十八萬多，但你如果留置款留在我們帳戶這邊，我們就直接從
    昨天那五十八萬多扣的話，扣十三萬七千元，若扣這一筆下來的話，你什麼錢都
    不用繳也不用賣股票，這筆錢會等到你維持率拉到一六六以上。這筆錢會自動回
    到你的戶頭裡，在十三萬七千這個地方。另外一種方式是，你要補錢，補追繳金
    額維持率一二０，需要十二萬一千九百零八元。第三種方式就是把你最早買的那
    六十張股票賣掉」等語。
二、自原告交易股票信用交易以來，未曾發生過擔保率維持率不足之情形，其受通知
    時，原以為可再以融資買進股票之方式來提高維持率，避免擔保之股票為被告寶
    來公司所處分，然此方式卻為被告乙○○一口所否定。在原告不明被告乙○○所
    提議三種方式之利弊得失，茫然不知所措下，進一步詢問被告乙○○：「哪一種
    方式較為划算？」時，被告乙○○竟建議原告採取第三種方式賣出先前融資買進
    之六十張友達股票（以下簡稱系爭股票），同時要原告「最遲九點半」告知要「
    做哪一種方式」。在原告失其方寸猶疑不決之際再次詢問此種方式是否較為划算
    時，被告乙○○猶做相同之回覆。原告於其不斷誘使下，隨即按其建議賣出系爭
    股票。詎料，採行此一方式之結果非但使原告系爭股票原本帳面上之虧損立即實
    現，其後，更需再補繳融資差額及利息合計二十萬三千八百六十二元，損失總計
    九十九萬八千元。
三、按「違反保護他人之法律，致生損害於他人者，負賠償責任」，民法第一百八十
    四條第二項定有明文。第按「證券商負責人及業務人員執行業務應本誠實及信用
    原則。證券商之負責人及業務人員，除其他法令另有規定外，不得有下列行為：
　　．．．十、辦理銷、自行或受託買賣有價證券時，有隱瞞、詐欺或其他足以致人
　  誤信之行為。．．．十四、向客戶或不特定多數人提供某種有價證券將上漲或下
    跌之判斷，以勸誘買賣。．．．」，證券商負責人與業務人員管理規則第十八條
    第一項、第二項第十款、第十四款復定有明文。查前開規則係財政部證券管理委
    員會依證券交易法之授權所訂定，其意旨係為健全證券商之內部組織，由主管機
    關針對證券商負責人以及與投資者關係最密切之營業人員，訂立管理規則，以維
    交易秩序，同時保障一般投資人。是以，前述之管理規則，確為民法第一百八十
    四條第二項所稱「保護他人之法律」，應無疑義。
四、今原告受被告乙○○通知擔保維持率低於百分之一百二十時，並無所謂「不能再
    以融資買進股票之方式，提高整戶擔保維持率」之理，惟被告乙○○卻先告知不
    能以此方式處理，使原告誤以為真無法以此方式解決擔保率不足之問題，而後在
    原告針對其所提出三種處理方式詢問何者較為有利時，復以其對系爭股票個股盤
    勢之看法，勸誘原告將先前所買進之系爭股票賣出，核其所為，已違前開規定，
    至為顯然。被告乙○○執行職務時，有違誠信致使原告誤信不能以融資買進股票
    方式處理維持率不足乙事，而後再違前揭之管理規則，對原告提出有關系爭股票
    恐將下跌之判斷，勸誘原告以賣出股票之方式解決維持率不足之問題，致使原告
    受有損害共計九十九萬八千元，被告乙○○自應負侵權行為之損害賠償責任，被
    告寶來公司按民法第一百八十八條第一項規定，亦應就其受僱人乙○○之侵權行
    為連帶負損害賠償責任。
五、按「受任人因處理委任事務有過失，或因逾越權限之行為所生之損害，對於委任
    人應負賠償之責」，民法第五百四十四條定有明文。今被告寶來公司受原告委託
    進行股票交易本應本著誠信原則，其既收取手續費用而受有報酬，更應以善良管
    理人之注意為處理委任事務。如前所述，被告乙○○執行職務時，故違誠信及前
    揭管理規則就委任事務之處理而言，自有過失，其提出有關系爭股票恐將下跌之
    判斷，勸誘原告以賣出股票，致使原告受有損害，原告當可依前開規定請求被告
    公司賠償其所受之損失。
六、本件交易紛爭發生之後，原告即曾向被告寶來公司反應，並希望被告公司能提出
    合理說明，然幾經交涉，被告寶來公司始終以其已按規定寄送追繳通知作業上並
    無疏失云云為辯，甚且台灣證券交易所股份有限公司（以下簡稱證交所）對於原
    告先前就本件紛爭之陳情，在未經詳查之下，竟亦函稱被告乙○○所為「尚無不
    合常理之處」，原告不甘權益受損卻無人願意正視，無奈之下，惟有提起本件訴
    訟。
參、證據：
原證一：提出電話譯文一份。
原證二：原告交易歷史帳影本及損失計算書各一份。
原證三：陳情書一份。
原證四：被告寶來公司函影本一份。
原證五：台灣證券交易所股份有限公司函影本一份。
乙、被告方面：
壹、聲明：原告之訴及假執行之聲請均駁回。如受不利之判決，願供擔保請免予假執
    行。
貳、陳述：
一、緣原告係於九十一年二月十八日在被告寶來公司開立普通交易帳戶並與被告公司
    簽有委託買賣證券受託契約後，嗣於同年五月二十日再開立信用交易帳戶及與被
    告寶來公司簽有融資融券契約書，原告係依前揭融資融券契約書規範從事信用交
    易事宜，故對於原告主張融資追繳處理之爭議應以兩造間受前揭融資融券契約書
    及相關融資融券操作等法令規範作為法律上請求權基礎及因果關係之判斷，合先
    說明。
二、按前揭融資融券契約書第六條及證券商辦理有價證券買賣融資融券買賣操作辦法
    （以下簡稱操作辦法）第二十三條規定，原告之信用交易帳戶於同年十月三日發
    生五筆系爭股票融資擔保維持率不足（即整戶擔保維持率低於百分之一百二十）
    之情事，被告公司於當日即以限時掛號郵寄書面通知原告應於期限內補繳差額內
    容（通知制式內容詳參被證二），此於證交所之回覆書函說明第二項可為佐證，
    故原告所稱事實第一項之被告公司通知時點，顯有錯誤。
三、經查同年十月三日原告因自行估算已知將有前述追繳情事，當日即曾以電話通知
    其所屬營業員即被告乙○○及欲詢問處理方式，適因被告乙○○正在其他客戶處
    拜訪，而回覆將於返回公司了解追繳明細及詳情後再行討論，但原告因稍晚有事
    外出則告知次日（即四日）早上再行聯絡即可。原告於同年十月四日表示當日將
    以「繼續融資買進系爭股票」方式取代「追繳差額」方式來處理追繳問題，並請
    被告乙○○代為確認是否可行？被告乙○○獲知後，隨即基於協助客戶以可能損
    失較小方式盡速取消其追繳紀錄之服務心態下，為原告初步試算以該方式可否根
    本解決追繳問題，惟經以系爭股票前一日（即三日）收盤價（每股十七點六元）
    、當日（即四日）可能之漲跌停價（正負百分之七）及原告信用帳戶於第二級融
    資額度新台幣五百萬元扣除帳戶內已使用之融資金額，在所剩餘額度內進行設算
    融資買進之結果後，發覺原告若「融資買進」系爭股票「順利成交」張數之最大
    值，其整戶維持率仍無法達百分之一百六十六以上之標準（即至少百分之一百六
    十七），依法即不能取消其追繳紀錄，故當日早上開盤前被告乙○○始去電通知
    原告，不能以原告本欲採行方式處理拉高維持率，順便就按其專業經驗向原告依
    法詳細說明通常追繳之可能處理方式，此係原告所稱事實第二項之被告乙○○通
    知內容之真實緣由。原告主張被告乙○○有意使原告「誤信」等語，應與被告動
    機不符合，及係屬對事實上之因果關係有誤認所致，意即被告乙○○根本未曾有
    原告所主張「證券商負責人及業務員管理規則」第十六條第一項、第二項第十、
    十四款之行為。
四、其後，當原告再進一步詢問被告乙○○：「何種方式較為划算？」，此時基於專
    業服務立場，任何一位營業員均根本不可能佯裝「不知」或隨口堅稱「請原告自
    行計算後評估決定」來回覆客戶的問題，所以被告乙○○答覆時特別以「我個人
    是覺得這樣子啦，．．．」表示係純屬個人看法，又經原告詢問：「今天還會再
    飆（意指股價）嗎？」後，被告乙○○始順便向原告依法說明通常追繳可能處理
    方式之詳細評估理由，並提醒原告「看一下」盤勢，上述意見僅供原告「參考一
    下」。再基於被告乙○○對系爭股票當日行情不看好的評估，為恐原告之投資差
    價損失因時間差繼續擴大，遂提醒原告應盡可能最遲在當天九時三十分左右通知
    其決定之處理方式為宜。
五、最後是因原告自行決定前欲再次確認其處理方式，遂又再問被告乙○○一次，被
    告乙○○只好再重述一次前揭說明內容。故原告所稱事實第三項之被告乙○○通
    知內容等語，按此第四至七項所述實際上兩造間對答之因果關係即知，被告均係
    「被動配合」客戶之需回覆原告其所詢問題，向原告依法詳細說明通常追繳之可
    能處理方式，絕無以提供盤勢判斷「勸誘」原告買賣之意或「勸誘」之舉。原告
    所主張被告乙○○有違反「證券商負責人及業務員管理規則」第十六條第一項、
    第二項第十、十四款之行為，亦應為子虛烏有之說。
六、再查，原告最後決定自行以「網路下單」方式委託被告寶來公司以融資賣出系爭
    股票（註：以「Ｙ－」起首編號之委託書即屬之，參原證二），藉以處理本次融
    資追繳事宜，被告寶來公司受託前揭委託事務之進行股票交易過程，均係依法由
    電腦網路連線辦理；被告寶來公司處理前揭委託事務未有過失，亦無逾越權限之
    行為，故在委託買賣交易過程中，被告寶來公司及乙○○均絕無原告「先位聲明
    」理由所主張違反「證券商負責人及業務員管理規則」第十六條第一項、第二項
    第十、十四款及「備位聲明」理由所主張有民法第五百四十四條等任一行為。
七、事實上，本件原告根本係因自己當初融資買進系爭股票之價格過高，造成今日因
    股價持續下跌所致遭追繳，需負擔相關差額損失之風險問題，故原告所需面對的
    根本問題是如何解決「取消追繳紀錄」問題，然針對此問題任憑專業度再高之專
    業人士所給予之答覆說明，投資人也均仍應承擔「自行決定投資處理方式」及「
    原始交易存有差價」之既有損失風險，豈有完全消弭因自己原始「買進高成本所
    生之差額」損失，一味推卸風險責任而卻要求均由給予所詢問題之回覆說明者承
    擔一切損失的道理，更何況被告乙○○及被告來公司受託買賣過程均依法行事，
    基於服務立場，被告乙○○僅配合原告所詢問題依法予以詳細回覆，並說明通常
    追繳之可能處理方式，縱仍無法免除或減少原告之投資差額損失，亦絕無須承擔
    原告所自行決定之投資風險即損失之理，故原告主張不僅與事實因果關係不符，
    且根本不合證券交易之常理。
八、另原告所提原證二之損失計算表，被告寶來公司及乙○○均完全無法理解其究竟
    是如何計算的損失金額。而且依法被告寶來公司已通知原告有關追繳事宜需知悉
    之相關法令規定，營業員被告乙○○實無義務為原告再予提供任何法令說明，但
    基於專業服務心理，任何一位營業員被客戶詢問問題後，總會為客戶著想而詳細
    說明依法通常追繳可能處理方式；又對於被告乙○○向原告依法說明通常追繳可
    能處理方式之詳細評估理由中，曾提及應以「賣掉再買進」策略，也就是先以賣
    掉六十張追繳之系爭股票，待股價更低時再予買進六十張，係被告乙○○專業判
    斷當日行情後認為是既可根本解決融資追繳問題，亦可以減低原告融資買進成本
    的方式始提供與原告參考，原告於自行決定處理方式後，確實在同年十月四日以
    每股十七點二元賣出前揭股票，且在同年同月十一日亦再以每股十六元買進同數
    額之系爭股票，即應已完全符合原告決定處理方式時之預定策略目標。即可知：
    原告以「賣掉再買進」後，既已「取消追繳紀錄」，亦相對「減低原告融資買進
    系爭股票成本」，已達到雙重利益效果，何來損失之有？且被告乙○○回覆原告
    所詢問題之說明內容中，應無任何致原告「誤信」或「勸誘」之行為及意圖存在
    ，故原告主張之價差應源自原告買進成本過高所致損失需自行承擔，概與被告寶
    來公司及乙○○無涉。
九、再者，被告寶來公司及乙○○經證交所依法實地查核本件事情處理經過後，回覆
    予原告之書函內已表示，從原告詢問及被告乙○○應答事項觀之，尚無不合常理
    之處，亦即無不法情事，理應是原告向被告寶來公司融資買賣股票後，確因個人
    對於股價判斷不如預期之行情漲跌走勢（例如：同年同月十八日決定賣出時點後
    系爭股票價格即反轉飆漲，參原證二），而在其自行決定之投資時點有誤，致生
    有實際信用交易之融資風險損失情事，然原告竟以其自行決定之個人投資判斷因
    素而無法避免信用交易差額所致損失為因，反似認定被告寶來公司及乙○○依法
    給予之通常追繳處理方式說明均應屬無損失風險者，否則即有違誠信，故向被告
    寶來公司及乙○○主張侵權行為所受損失，請求損害賠償，此顯然與民法第一百
    八十四條第二項及第五百四十四條規定之要件不符，且僅因原告對自己投資損失
    心有不甘即扭曲錯置因果關係，純屬顛倒是非白之說。況且被告寶來公司並無禁
    止原告處理融資追繳及融資債務時「一定」要採行何種方式，被告乙○○依法「
    說明」通常追繳處理方式，亦均應無對原告權益上致生有任何損害，是被告寶來
    公司及乙○○既對原告無侵權行為或處理委任事務有過失或因逾越權限之行為，
    亦無從對原告之損害賠償負責，則原告向被告寶來公司及乙○○請求之損害實屬
    無理由。
參、證物：
被證一：開戶資料（含普通戶及信用戶）。
被證二：信用交易應補差額明細通知書（即追繳通知函）。
被證三：融資買進友達股票之整戶維持率試算表。
被證四：交易所查核製作之九十一年十月四日上午通知追繳處理方案之電話譯文。
被證五：九十一年十月四日上午通知追繳處理方案之電話錄音帶乙卷。
    理  由
一、原告起訴主張：原告曾於被告寶來公司開立證券交易暨信用交易帳戶，九十一年
    十月四日接獲營業員即被告乙○○電話通知前揭帳戶擔保維持率不足，原告本欲
    再以融資買進股票之方式，提高整戶維持率，惟被告乙○○稱：不能以買進股票
    來做拉高維持率，並提出三種處理方式，原告詢問乙○○：何種方式較有利時，
    乙○○建議原告採取第三種方式賣出先前融資買進之六十張友達系爭股票，原告
    於其不斷誘使下，隨即按其建議賣出系爭股票。詎採行此一方式之結果非但使原
    告系爭股票原本帳面上之虧損立即實現，更需再補繳融資差額及利息合計二十萬
    三千八百六十二元，損失總計九十九萬八千元。被告乙○○有違證券商負責人與
    業務人員管理規則第十八條第一項、第二項第十款、第十四款之規定，依民法第
    一百八十四條第二項規定，被告乙○○自應負侵權行為之損害賠償責任，被告寶
    來公司按民法第一百八十八條第一項規定，亦應就其受僱人乙○○之侵權行為連
    帶負損害賠償責任。又被告寶來公司受原告委託進行股票交易應本著誠信原則，
    收取手續費用而受有報酬，應以善良管理人之注意為處理委任事務，被告乙○○
    執行職務時，故違誠信及前揭管理規則就委任事務之處理而有過失，致原告受有
    損害，原告自得依民法第五百四十四條規定定請求被告公司賠償其所受之損失，
    因而提起本件訴訟。
二、被告則抗辯：原告之信用交易帳戶於同年十月三日發生五筆系爭股票融資擔保維
    持率不足之情事，被告公司於當日即以限時掛號郵寄書面通知原告應於期限內補
    繳差額內容，原告於同年十月三日自行估算已知將有前述追繳情事，以電話通知
    營業員乙○○詢問處理方式，於十月四日表示將以繼續融資買進系爭股票方式取
    代追繳差額方式來處理追繳問題，被告乙○○為服務客戶，乃為原告試算，發覺
    原告若融資買進系爭股票順利成交張數之最大值，其整戶維持率仍無法達百分之
    一百六十六以上之標準，依法不能取消其追繳紀錄，故通知原告不能以該方式處
    理拉高維持率，順便就按其專業經驗向原告依法詳細說明通常追繳之可能處理方
    式。被告乙○○答覆時特別表示係純屬個人看法，有說明通常追繳可能處理方式
    之詳細評估理由，並提醒原告看一下盤勢，上述意見僅供原告參考一下。被告係
    被動配合客戶之需回覆原告詢問，向原告依法詳細說明通常追繳之可能處理方式
    ，無違證券商負責人及業務員管理規則。原告最後決定自行以網路下單方式委託
    被告寶來公司以融資賣出系爭股票，故原告主張與事實不符等語。
三、按「證券商負責人及業務人員執行業務應本誠實及信用原則。證券商之負責人及
    業務人員，除其他法令另有規定外，不得有下列行為：．．．十、辦理銷、自行
    或受託買賣有價證券時，有隱瞞、詐欺或其他足以致人誤信之行為。．．．十四
    、向客戶或不特定多數人提供某種有價證券將上漲或下跌之判斷，以勸誘買賣。
    ．．．」，證券商負責人與業務人員管理規則第十八條第一項、第二項第十款、
    第十四款固定有明文。惟查：本件原告於九十一年十月四日以電話與被告乙○○
    聯絡時表示當日將以「繼續融資買進系爭股票」方式取代「追繳差額」方式來處
    理其維持率不足被追繳之問題時，被告乙○○答稱：「我個人是覺得這樣子啦，
    ．．．參考一下．．．」等語，有被告提出之錄音帶、原告提出之電話譯文附卷
    可稽，其電話內容為兩造所不爭執，從被告乙○○在電話中提醒原告「看一下」
    盤勢，顯見其係提供意見供原告參考而已，最後決定權仍係在原告自己。況且，
    原告係自己以網路下單賣出系爭股票，並未由被告乙○○經手，被告乙○○顯無
    勸誘或誘使之情事。次按：「委託人因處理部分擔保品，致信用帳戶之整戶擔保
    維持率不足時，證券商應於維持其擔保維持率百分之一百二十之必要範圍內，將
    應付款券全部或部分留作擔保」、「．．．二、當日委託人整戶擔保維持率回升
    至百分之一百二十以上，得暫不處分其擔保品。．．．四、委託人整戶維持率回
    升至百分之一百二十之一．二五倍以上，且達百分之一百六十六以上者，取消其
    追繳紀錄」，證券商辦理有價證券買賣融資融券業務操作辦法第二十五條、第二
    十四條第一項分別定有明文。有關「擔保維持率」之設計，乃係為計算追繳紀錄
    及處分擔保品之基礎，而非可否融資買進股票之基準，原告既係向被告乙○○詢
    問處理融資追繳之問題，被告乙○○亦係就此提供意見，雙方基於原告欲取消追
    繳紀錄之基礎上進行對話，並非談論可否融資買進股票之問題。再自被告提出之
    融資買進友達系爭股票之整戶維持率試算表觀之，原告於九十一年十月三日之整
    戶維持率，低於百分之一百二十以下，倘原告以融資買進該系爭股票，並不能取
    消其追繳紀錄。則原告主張被告乙○○係故意以有留置款為由，告知不能以融資
    買進股票之方式拉高維持率，顯非正確。綜上所述，原告主張被告乙○○違反證
    券商負責人與業務人員管理規則之規定，尚不足採。則原告主張依民法第一百八
    十四條第二項、第一百八十八條之規定，先位請求被告乙○○、被告寶來公司連
    帶負損害賠償責任，即無理由。
四、又本件原告從事股票買賣及信用交易，發生維持率不足之情形，被告已依法於九
    十一年十月三日以限時掛號通知原告補繳差額，並無疏失之處。而原告賣出系爭
    股票，係以網路下單為之，此為原告所不爭執，原告既未委託被告乙○○處理前
    揭股票交易之事務，則無「受任人因處理委任事務有過失，或逾越權限」之問題
    。原告提起備位聲明，依民法第五百四十四條規定，請求被告寶來公司負賠償責
    任，即無依據。
五、綜上所述，原告先位聲明及備位聲明之請求均無理由，應予駁回。原告之訴既經
    駁回，其假執行之聲請，亦失所依附，應併予駁回。
六、結論：本件原告之訴為無理由，依民事訴訟法第七十八條，判決如主文。
中　　　華　　　民　　　國　　九十三　　年　　　三　　　月　　 十五 　　日
                             民事第二庭  法  官   丁蓓蓓
右為正本係照原本作成。
如對本判決上訴，須於判決送達後廿日內向本院提出上訴狀
中　　　華　　　民　　　國　　九十三　　年　　　三　　　月　　 十五 　　日
                                         書記官   陳素卿
